臺灣臺中地方法院民事判決　九十一年度簡上字第三六二號
　　上　　訴　　人　乙○○
　　兼　訴訟代理人　丁○○
　　共同訴訟代理人　甲○○
　　被　上　訴　人　丙○○
右當事人間請求確認本票債權不存在事件，上訴人對於中華民國九十一年六月二十八日本院
臺中簡易庭九十一年度中簡字第一三八八號第一審判決提起上訴，本院判決如左：
    主      文
上訴駁回。
第二審訴訟費用由上訴人負擔。
    事實及理由
一、上訴人主張：上訴人於民國（下同）九十年二月十五日因經營公司財務週轉需要，依報
    紙廣告版所刊登之小額信貸廣告，向訴外人楊文濱借款新台幣（下同）三十五萬元，利
    息計算每十天為一期，每期利息三萬五千元，第一期利息並由借款中預扣，上訴人二人
    乃簽發如附表編號一所示面額三十五萬元之本票一紙供擔保，訴外人楊文濱稱借款是由
    金主「陳先生」提供，當場交付上訴人三十一萬五千元，上訴人並陸續於同年二月二十
    五日、三月七日、三月十七日、三月二十七日各交付利息三萬五千元給訴外人楊文濱，
    嗣後上訴人即於同年四月一日返還借款三十五萬元，全數由楊文濱收訖。另上訴人於九
    十年四月三日復基於財務週轉需要，再向訴外人楊文濱借款四十五萬元，以十天為一期
    ，每期利息四萬五千元，第一期利息預扣，實際得款四十萬五千元，並由上訴人乙○○
    簽發如附表編號二所示面額四十五萬元之本票一紙供擔保，後上訴人於同年月十日全數
    清償借款四十五萬元，由訴外人楊文濱收訖。詎訴外人楊文濱於上訴人清償前開款時，
    向上訴人推諉稱系爭本票由金主「陳先生」收執，伊先開立清償證明，日後待伊轉交借
    款給「陳先生」時，再向「陳先生」索取本票，返還給上訴人，上訴人誤信為真，清償
    上開二筆借款後屢次聯絡訴外人楊文濱均避不見面，但上訴人反接獲「陳先生」之電話
    恐嚇，向上訴人恫稱再拿八十萬元出來解決，否則要上訴人好看等語，上訴人自知受騙
    ，乃具狀對訴外人楊文濱提出刑事詐欺告訴，惟訴外人楊文濱均未到庭。按本票以發票
    人為付款人，依我國交易習慣，本票多半為借貸關係之擔保，是發票人與執票人間通常
    具有信賴關係，其流動性自然不及以銀行為付款人之支票，蓋本票之受讓人無法知悉本
    票上所載發票人是否確有其人，其接受度自然甚低，訴外人楊文濱明知上訴人已清償債
    務，本票債務已不存在，竟將系爭二紙本票交付被上訴人，由被上訴人聲請台灣新竹地
    方法院裁定准許強制執行，其受讓本票係基於惡意或無對價而取得，否則被上訴人與上
    訴人素昧平生，一般善意第三人根本不敢取得發票人不明之本票，可見被上訴人取得票
    據係基於惡意或無對價而取得，依票據法第十四條第一項、第二項規定，被上訴人不得
    享有優於前手之權利，被上訴人對系爭本票之債權自不存在，再者，依債之本旨向有受
    領權人為清償，其債之關係消滅，按訴外人楊文濱於交付借款時即已表明金主為「陳先
    生」，而被上訴人在原審時亦自承認識訴外人楊文濱，足見被上訴人與訴外人楊文濱之
    間有處理金錢之委任關係，訴外人楊文濱為被上訴人之代理人，被上訴人為真正借款債
    權人，因此，訴外人楊文濱是民法第三百零九條第一項規定之受領權人，上訴人向訴外
    人楊文濱清償，債之關係即告消滅，因此本票債權自因清償而消滅（其隨後改稱，本件
    上訴人實係向訴外人楊文濱借款，並非向被上訴人借款，且不認識被上訴人），為此求
    為判決確認被上訴人持有如附表所示之本票票據債權不存在，並將本票返還上訴人等語
    。
二、被上訴人則以：本件從上訴人之前開主張可知，票據之原因關係，分別存在於上訴人與
    訴外人楊文濱，訴外人楊文濱與被上訴人間，兩造間並非直接之當事人，本件被上訴人
    取得如附表所示之本票時，確有交付款項給訴外人楊文濱，上訴人並自承確有自訴外人
    楊文濱處取得借款，則被上訴人取得如附表所示之本票，並非惡意亦非無對價，且票據
    貴在流通，票據法因而賦與票據無因、要式、文義及獨立等特性，使人人樂於收受票據
    ，並不因其為本票或支票而有所不同，更不以執票人與發票人間是否認識為必要。故上
    訴人以兩造素昧平生即認被上訴人取得票據為惡意，顯屬無據；又票據債務人不得以自
    己與發票人或執票人之前手間所存抗辯事由對抗執票人，上訴人所主張其業已清償對訴
    外人楊文濱借款之事，係上訴人與訴外人楊文濱間所存之抗辯事由，依法不得對抗執票
    人被上訴人，故不論上訴人有無清償被上訴人之前手即訴外人楊文濱之借款，均不得對
    抗被上訴人，末按，被上訴人既主張其係向訴外人楊文濱借款，而非向被上訴人借款，
    則其主張訴外人楊文濱是被上訴人代理人，自不足採，則上訴人之請求即無理由等語，
    資為抗辯。
三、原審為上訴人敗訴之判決，而駁回上訴人在第一審之訴；上訴人不服於法定期間內提起
    上訴，聲明求為判決廢棄原判決，並改判確認被上訴人持有如附表所示之本票二紙之票
    據債權不存在，被上訴人應將該本票二紙返還上訴人等語；被上訴人到場辯論，並求為
    判決駁回上訴等語。
四、經查：
（一）被上訴人持有上訴人所簽發如附表所示之本票二紙，並持之向臺灣新竹地方法院聲請
      裁定准予強制執行，該本票二紙均係上訴人為向訴外人楊文濱借款而交付，嗣後訴外
      人楊文濱再交付給被上訴人，上訴人確有自楊文濱處取得借款等情，業據上訴人提出
      臺灣新竹地方法院九十一年度票字第四九二號、第四九三號民事裁定影本各一件、本
      票影本二件為證，復為兩造所不爭執，自堪信為真實。
（二）票據法第十四條所謂以惡意取得票據者，不得享有票據上之權利，係指從無權處分人
      之手，受讓票據，於受讓當時有惡意之情形而言，如從有正當處分權人之手，受讓票
      據，自不生執票人不得享有票據上權利之問題（最高法院六十七年台上字第一八六二
      號判例參照），本件上訴人既主張系爭本票均係由其因借款而交付訴外人楊文濱，並
      確有取得借款等語，則訴外人楊文濱係因上訴人之交付而持有系爭本票，自屬有正當
      處分權之人，尚非為無權處分人，是被上訴人因訴外人楊文濱之交付而持有系爭如附
      表所示之本票二紙，參酌前開說明，自難謂係屬票據法第十四條所謂以惡意取得票據
      者，是故，依上訴人前開所為之事實陳述，尚難認為被上訴人取得系爭本票係以惡意
      取得，而不得享有票據上之權利，上訴人此部分之主張，自無可採。
（三）再者，上訴人主張被上訴人自楊文濱處取得系爭如附表所示之本票二紙係出於無相當
      對價，而主張被上訴人不得享有優於前手即訴外人楊文濱之權利云云，此為被上訴人
      所否認，上訴人就此並未提出任何證據以實其說，已難採信，至其陳稱：「按本票以
      發票人為付款人，依我國交易習慣，本票多半為借貸關係之擔保，是發票人與執票人
      間通常具有信賴關係，其流動性自然不及以銀行為付款人之支票，蓋本票之受讓人無
      法知悉本票上所載發票人是否確有其人，其接受度自然甚低，訴外人楊文濱明知上訴
      人已清償債務，本票債務已不存在，竟將系爭二紙本票交付被上訴人，由被上訴人聲
      請台灣新竹地方法院裁定准許強制執行，其受讓本票係基於惡意或無對價而取得，否
      則被上訴人與上訴人素昧平生，一般善意第三人根本不敢取得發票人不明之本票，可
      見被上訴人取得票據係基於惡意或無對價而取得」云云，純係其主觀之推測，尚難據
      而認定被上訴人取得系爭如附表所示之本票二紙，是無對價而取得，故而，上訴人此
      部分之主張，亦無可取。
（四）又，票據債務人不得以自己與發票人或執票人之前手間所存抗辯事由對抗執票人，但
      執票人取得票據出於惡意者，不在此限，票據法第十三條定有明文，本件上訴人主張
      其業已對被上訴人之前手為清償之行為，並以此主張對抗被上訴人，然按，上訴人所
      主張之抗辯事由，係其與訴外人楊文濱間所存在之原因關係消滅之抗辯事由，縱屬無
      訛，依前開說明，亦不足以憑之對抗非原因關係之直接當事人之執票人即被上訴人，
      而上訴人對於被上訴人所否認其取得系爭本票時為惡意一節，復無法舉證以實其說（
      按被上訴人取得票據，應非惡意，業如前述），則上訴人以其清償訴外人楊文濱借款
      債務之抗辯事由主張對抗被上訴人，於法自嫌無據。至於被上訴人於本院由受命法官
      行準備程序時，曾具狀主張：「被上訴人與訴外人楊文濱之間有處理金錢之委任關係
      ，訴外人楊文濱為被上訴人之代理人，被上訴人為真正借款債權人，因此，訴外人楊
      文濱是民法第三百零九條第一項規定之受領權人，上訴人向訴外人楊文濱清償，債之
      關係即告消滅，因此本票債權自因清償而消滅」云云，此為被上訴人所否認，上訴人
      復未提出任何證據說明，且上訴人嗣後於準備期日時並陳稱，其實係向訴外人楊文濱
      借款，並非向被上訴人借款，且不認識被上訴人等語（見本院九十一年九月十七日準
      備程序筆錄），足見上訴人此部分之主張，尚與事實不符，亦無可採。
五、按在票據上簽名者依票上所載文義負責，本票發票人所負責任與匯票承兌人同，承兌人
    應負付款之責，票據法第五條、第一百二十一條、第五十二條第一項分別定有明文，本
    件如附表所示之本票二紙，既分別為上訴人二人及上訴人乙○○所簽發，自負有付款之
    責。從而，本件上訴人訴請確認被上訴人持有如附表所示之本票二紙之票據債權不存在
    ，並命被上訴人將該本票二紙返還上訴人，於法自嫌無據，不應准許，原審因而為上訴
    人敗訴之判決，於法尚無違誤，上訴意旨指摘原判決不當，求予廢棄改判，尚無理由，
    應駁回其上訴。
六、據上論結，本件上訴為無理由，依民事訴訟法第四百三十六條之一第三項、第四百四十
    九條第一項、第七十八條，判決如主文。
中　　　華　　　民　　　國　　九十一　　年　　　十一　　　月　　　二十九　　　日
~B臺灣臺中地方法院民事第四庭
~B  審判長  法  官　張恩賜
~B          法　官　周靜秀
~B          法　官　李國增
右為正本係照原本作成。
本判決不得上訴。
中　　　華　　　民　　　國　　九十一　　年　　　十二　　　月　　　　二　　　　日
~B法院書記官
~F0;
~T40;
┌─────────────────────────────────────────────────┐
│附表                                                                                              │
├──┬────┬───────┬────────┬────────┬─────────┬─────┤
│編號│票據種類│發    票    人│ 發    票    日 │到     期     日│票面金額（新台幣）│票據號碼  │
├──┼────┼───────┼────────┼────────┼─────────┼─────┤
│ 一 │本票    │乙○○、丁○○│九十年二月十五日│九十年三月十五日│三十五萬元        │No 367855 │
├──┼────┼───────┼────────┼────────┼─────────┼─────┤
│ 二 │本票    │乙○○        │九十年四月三日  │九十年五月十二日│四十五萬元        │No 367864 │
└──┴────┴───────┴────────┴────────┴─────────┴─────┘
